【裁判字號】    99,消債抗,11
【裁判日期】    990625
【裁判案由】    抗告事件
【裁判全文】
臺灣彰化地方法院民事裁定            99年度消債抗字第11號
抗  告  人  甲○○
上列抗告人因消費者債務清理條例事件聲請免責，對於中華民國
99年5月17日本院99年度消債聲字第4號民事裁定，提起抗告，本
院裁定如下：
    主  文
抗告駁回。
抗告程序費用新臺幣壹仟元由抗告人負擔。
    理  由
一、本件抗告意旨略以：原裁定固以抗告人最近數年刷卡消費紀
    錄顯示，抗告人負債原因大都為預借現金、貸款、3C量販、
    百貨量販、電視購物、出國旅遊、餐飲、加油站等非必要性
    奢侈消費，且抗告人自承月入新台幣（下同）30,000元，竟
    未衡量己身償債能力而節制花費，恣意任令其債務增加至無
    法負擔而不能清償，足見其確有不當消費、生活習性奢侈浪
    費等情事，認抗告人有消費者債務清理條例第134條第4款規
    定之情形，從而裁定不免責。惟抗告人固有數筆百貨公司或
    服飾等商店之刷卡消費，然多屬日常生活必需用品，且購買
    時間、次數非屬頻繁，金額亦非高價。雖抗告人有出國消費
    紀錄，然並非旅遊，而係陪伴外籍配偶返鄉，返鄉購物贈親
    皆非高額之奢侈消費。又抗告人係為維持家計、籌措母親罹
    患癌症之醫療費用及喪葬費用等而借貸，迄遇經濟不景氣，
    薪資銳減，銀行又計算高額利息，始無力清償。縱抗告人有
    數筆信用卡預借現金紀錄，惟有預借現金事實未必即有投機
    、浪費等行為，兩者並無因果關係。另抗告人係為購屋自住
    而貸款，縱未有房貸支出，抗告人亦需租屋，況抗告人每月
    均按期繳納房貸，嗣經法院裁定清算，另覓屋居住，方未續
    繳，而該屋經拍賣後，亦已清償大部分房貸金額，僅餘不足
    額156,065元，實難認定為浪費或投機。為此，請求廢棄原
    裁定，另為適法免責之裁定等語。
二、按法院為終止或終結清算程序之裁定確定後，除別有規定外
    ，應以裁定免除債務人之債務，消費者債務清理條例第132
    條定有明文。又法院裁定開始清算程序後，債務人有薪資、
    執行業務所得或其他固定收入，而普通債權人之分配總額低
    於債務人聲請清算二年間，可處分所得扣除自己及依法應受
    扶養者所必要生活費用之數額者，法院應為不免責之裁定，
    但債務人證明經債權人全體同意者，不在此限，復為同法第
    133條所明定。另債務人有下列各款情形者，法院應為不免
    責之裁定，但債務人證明經普通債權人全體同意者，不在此
    限：(1)於七年內曾依破產法或本條例規定受免責。(2)隱匿、
    毀損應屬清算財團之財產，或為其他不利於債權人之處分。
    (3)捏造債務或承認不真實之債務。(4)因浪費、賭博或其他投
    機行為，致財產顯然減少或負擔過重之債務，而生開始清算
    之原因。(5)於清算請聲前一年內，已有清算之原因，而隱瞞
    其事實，使他人為交易致生損害。(6)明知已有清算原因之事
    實，非基於本人之義務，而以特別利於債權人中之一人或數
    人為目的，提供擔保或滅債務。(7)隱匿、毀棄、偽造或變造
    帳簿或其他會計文件之全部或一部，致其財產之狀況不真確
    。(8)故意於財產及收入狀況說明書為不實之記載，或有其他
    故意違反本條例所定義務之行為，亦為同條例第134條所明
    定。
三、次按消費者債務清理制度並非在使債務人恣意消費所造成之
    債務，轉嫁予債權人負擔，債務人免責之制度，應在鼓勵勤
    勞誠實之債務人，而非縱容債務人奢侈浪費，倘債務人利用
    信用金融之機會，恣意為非屬通常生活所需之鉅額消費或作
    奢侈性、浪費性之消費，而不在意日後履行清償之能力，反
    思利用消費者債務清理條例中之免責制度，以規避其應負擔
    之償還責任，自與消費者債務清理條例之立法本旨有違。而
    所稱浪費行為，係指生活支出超過個人收入所應支出之程度
    ，因而使自己負擔更大債務，而有無浪費行為，應視債務人
    從事該行為時有無詳實之償還計畫，如無償還計畫、其他預
    定收入，僅是先行花費時，即屬本款所謂浪費行為，自不應
    免其還款之責。
四、本院查，依抗告人於民國95年債務協商前3年之刷卡消費及
    預借現金紀錄顯示，抗告人於92年4月至7月間於順發電腦股
    份有限公司消費達189,795元；於92、93、94、95年分別向
    萬泰商業銀行預借現金200,000元、50,000元、275,000元、
    313,000元；於93年向日盛商業銀行一次信用借貸250,000元
    ；另抗告人頻繁以分期付款方式電視購物，此有各該債權銀
    行所提消費明細紀錄及陳報狀附於原審卷可佐。次查，抗告
    人於92年間出國1次；93年間出國3次；94年間出國6次；95
    年間出國2次，有其入出境查詢表在卷可稽。本件抗告人於
    92至95年間頻繁出國12次，與其大量舉債、消費，共積欠高
    達1,748,920元無擔保債務之時間相符，又抗告人自陳其每
    月薪資收入僅30,000元，是足認其未衡量己身需求及償債能
    力，在短期間以現金卡大量舉債，同時又未節制消費，恣意
    任令其債務增加至無法負擔而不能清償，足見抗告人確有不
    當消費，生活習性奢侈浪費之情事，且因此致其財產顯然減
    少或負擔過重之債務，而生開始清算之原因。
五、綜上，抗告人既有消費者債務清理條例第134條第4款規定之
    情形，且債權人復均反對抗告人免責，亦有債權人陳報狀附
    卷可稽，本件抗告人即應為不免責之裁定，原審裁定不予免
    責，核無違誤，抗告意旨指摘原裁定不當，求予廢棄另為裁
    定為無理由，應予駁回。
六、結論：本件抗告為無理由，依消費者債務清理條例第11條第
    2項、第15條，民事訴訟法第495條之1第1項、第449條第1項
    、第95條、第78條，裁定如主文。
中    華    民    國    99    年    6    月    25    日
              民事第二庭    審判長法  官  邱月嬌
                                  法  官  李言孫
                                  法  官  施錫揮
上為正本係照原本作成。
本裁定不得再抗告。
中    華    民    國    99    年    6    月    25    日
                                  書記官  蕭秀吉

司法院資訊處製作；財團法人民間司法改革基金會備份。
